【裁判字號】    98,上易,27
【裁判日期】    980311
【裁判案由】    侵權行為損害賠償
【裁判全文】
臺灣高等法院高雄分院民事判決          98年度上易字第27號
上  訴  人   丁○○
兼訴訟代理人 乙○○
上  訴  人   甲○○
被  上訴人   丙○○
上列當事人間侵權行為損害賠償事件，上訴人對於中華民國97年
12月31日台灣高雄地方法院97年度訴字第2115號所為第一審判決
提起上訴，本院於民國98年2 月25日言詞辯論終結，判決如下：
     主    文
原判決第二項關於命上訴人丁○○、甲○○連帶給付超過新台幣
萬元本息部分，及該部分假執行之宣告，均廢棄。
上開廢棄部分，被上訴人在第一審之訴及假執行之聲請均駁回。
其餘上訴駁回。
第二審訴訟費用由上訴人丁○○、甲○○連帶負擔十分之三，由
上訴人乙○○、甲○○連帶負擔十分之四，餘由被上訴人負擔。
     事實及理由
一、被上訴人起訴主張：上訴人乙○○為伊姐夫，卻夥同其母即
    上訴人丁○○、其妹即上訴人甲○○，於民國（下同）96年
    7 月22日11時20分許，至高雄市前鎮區○○○ 路1007巷38號
    4 樓伊住處，其中上訴人乙○○、甲○○基於共同傷害之故
    意，徒手毆打伊，致伊受有左臉頰及眼框瘀腫4 公分×3 公
    分之傷害；另上訴人丁○○以「像這款冤枉人、破壞人家庭
    的人，他不會好過‧‧‧我就要看他（指客兄）啥款，叫他
    客兄過來」等語，甲○○則以「幹你老母‧‧‧我打你打到
    不敢回來工作」等語，共同公然辱罵伊。伊因而受有精神上
    痛苦。為此，爰依民法第195 條第1 項及同法第185 條之規
    定，提起本訴。並聲明：(一)上訴人乙○○、甲○○應連帶給
    付新台幣（下同）12萬元，及均自刑事附帶民事起訴狀繕本
    送達最後1 名上訴人之翌日起至清償日止，按年息5%計算之
    利息。(二)上訴人丁○○、甲○○應連帶給付50萬元，及均自
    刑事附帶民事起訴狀繕本送達最後1 名上訴人之翌日起至清
    償日止，按年息5%計算之利息。(三)前2 項聲明請求依職權宣
    告假執行。
二、上訴人則以：伊等並無傷害或公然侮辱被上訴人之行為，被
    上訴人之傷勢恐係自傷或偽造診斷證明書，被上訴人應就伊
    等侵權行為予以舉證，如認定伊等應負賠償責任，惟被上訴
    人對於本件損害發生亦有過失，應予以過失相抵等語資為抗
    辯。並聲明：(一)被上訴人之訴駁回。(二)如受不利判決，願供
    擔保，請准宣告免為假執行。
三、原審判決上訴人乙○○及甲○○應連帶給付被上訴人4 萬元
    及均自民國97年1 月21日起至清償日止，按年息5%計算之利
    息。上訴人丁○○及甲○○應連帶給付被上訴人6 萬元及均
    自民國97年1 月21日起至清償日止，按年息5%計算之利息。
    被上訴人其餘之訴駁回。上訴人不服，於本院聲明：(一)原判
    決除免假執行部分外，關於命上訴人乙○○及甲○○應連帶
    給付被上訴人4 萬元，及上訴人丁○○、甲○○應連帶給付
    被上訴人6 萬元及均自97年1 月21日起至清償日止之利息與
    該部分假執行之宣告之裁判均廢棄。(二)上開廢棄部分，被上
    訴人在第一審之訴及其假執行之聲請均予以駁回。(三)第二審
    訴訟費用由被上訴人負擔。
    被上訴人答辯聲明：(一)上訴駁回。(二)第一、二審訴訟費用由
    上訴人負擔。
四、本件爭執之事項：
  (一)上訴人乙○○、甲○○有無共同故意傷害被上訴人之行為？
    如有，被上訴人可否請求其等賠償其非財產上之損害？數額
    若干為適當？被上訴人有無與有過失？
  (二)上訴人丁○○、甲○○有無共同公然侮辱被上訴人之行為？
    如有，被上訴人可否請求其等賠償其非財產上之損害？數額
    若干為適當？被上訴人有無與有過失？
五、本院判斷如下：
  (一)上訴人乙○○、甲○○有無共同故意傷害被上訴人之行為？
  1.上訴人乙○○、甲○○雖否認有傷害被上訴人之行為，惟乙
    ○○、甲○○於前開時地共同徒手毆打被上訴人之情，除據
    被上訴人於警詢、偵查中、原審刑事庭審理中陳述在卷外；
    被上訴人於97年7 月22日受有左臉頰及眼眶瘀腫4 ×3 公分
    傷害之情，復有阮綜合醫院驗傷診斷書1 紙在卷可稽（參見
    警卷第12頁）；佐以被上訴人提出之現場錄音光碟及原審刑
    事庭勘驗筆錄顯示，乙○○、甲○○於前揭時地確實有與被
    上訴人發生爭執、衝突之情，應可認定為真實。乙○○、甲
    ○○否認傷害犯行，為不足採。
  2.至上訴人辯稱本件係因被上訴人誆稱和解，而再以言語捏造
    事端興訟，應參酌與有過失之法理，免除上訴人之賠償責任
    云云。惟按民法第217 條第1 項所謂被害人與有過失，必須
    被害人之行為與加害人之行為，為損害之共同原因，而被害
    人之過失行為並為有助成損害發生或擴大之行為者，始屬相
    當，若雙方互為侵權行為，與雙方行為為損害之共同原因有
    別，無民法第217 條過失相抵原則之適用，最高法院68年台
    上字第967 號判例明揭斯旨。查：上訴人抗辯，被上訴人係
    誆稱要和解，騙渠等至案發現場乙節，縱為真實，惟被上訴
    人上開行為並非造成其損害之原因，縱有另構成侵權行為，
    亦無過失相抵可言，是上訴人抗辯應依與有過失之法理免除
    上訴人責任云云，洵不足採。
  (二)上訴人丁○○、甲○○有無共同公然侮辱被上訴人之行為？
  1.被告丁○○、甲○○抗辯，係被上訴人辱罵渠等，渠等回嘴
    云云。
  2.經查：被上訴人主張丁○○、甲○○有侮辱伊之行為，業據
    其提出現場錄音光碟片及光碟譯文等為論據，上訴人丁○○
    及甲○○雖否認被上訴人提出之現場錄音光碟之真實性，然
    經原審法院刑事庭於97年11月11日當庭勘驗現場錄音光碟內
    容，結果如下：現場有3 女1 男，分別為乙○○、丁○○、
    甲○○、丙○○，現場背景聲音連續，所錄談話內容有時係
    對他人發言內容的回應，在錄音過程中並曾出現1 人先發言
    ，另1 人在該人言語未歇再加入說話之情形，應為連續錄音
    ；而錄音內容顯示，丁○○有對錄音人即被上訴人辱罵：「
    像這款冤枉人、破壞人家庭的人，她不會好，…我就要看她
    客兄啥款，叫她客兄過來」（台語）等語，甲○○並因不滿
    被上訴人揚稱：「啊，現在是怎樣啦，卒仔子（台語）要走
    囉。」，而對被上訴人辱罵：「幹你老母卡好，... ，臭卒
    仔也不會比妳卒仔，... ，客兄公，... ，客兄怎樣，...
    ，客兄我還認得」（台語）等語等情，已為在庭之乙○○、
    丁○○、甲○○所不爭執；丁○○、甲○○並對現場為被上
    訴人位在高雄市前鎮區○○○路1007巷38號4 樓住處樓梯間
    近門口處此情均自承在卷（參見原審97年簡上字第號卷第37
    至41頁）。故當上訴人丁○○、甲○○辱罵被上訴人之時，
    確係處於「不特定人所得共見、聽聞之狀態」，而與刑法第
    309 條所稱「公然」要件相符；參以上訴人丁○○、甲○○
    於原審97年12月3 日審理中陳稱：是被上訴人先罵人才回嘴
    等語之情，上訴人丁○○、甲○○確實有於上揭犯罪時、地
    ，以前開言語辱罵被上訴人乙節，應可認定。丁○○、甲○
    ○於前開辱罵行為時，主觀上對於在公開場合以上揭言詞貶
    損被上訴人名譽之事實，已有所明知，並基於其自身之決意
    ，進而辱罵被上訴人，至其等所辯，係因先遭被上訴人辱罵
    ，始再回罵等語，僅屬其等為本件侵害行為之動機，尚不得
    以此做為排除主觀上有侮辱他人名譽之故意，是渠等上開辯
    解，要難採信。綜上，上訴人丁○○、甲○○確有公然侮辱
    被上訴人之舉，足堪認定。
  (三)被上訴人得向上訴人請求之金額為何？
  1.按因故意或過失，不法侵害他人之權利者，負損害賠償責任
    。不法侵害他人之身體、健康、名譽、自由、信用、隱私、
    貞操，或不法侵害其他人格法益而情節重大者，被害人雖非
    財產上之損害，亦得請求賠償相當之金額。數人共同不法侵
    害他人之權利者，連帶負損害賠償責任。民法第184 條第1
    項前段、第195 條第1 項、民法第185 條第1 項前段分別定
    有明文。而本件上訴人乙○○、甲○○於96年7 月22日共同
    傷害被上訴人，另上訴人丁○○、甲○○於同日公然侮辱被
    上訴人等情，既經本院認定如前，則被上訴人依侵權行為損
    害賠償請求權，請求上訴人賠償被上訴人所受之損害，自屬
    於法有據。
  2.按慰藉金之賠償須以人格權遭遇侵害，使精神上受有痛苦為
    必要，其核給之標準固與財產上損害之計算不同，然非不可
    斟酌雙方身分資力與加害程度，及其他各種情形核定相當之
    數額（最高法院51年台上字第223 號判例意旨參照）。經查
    ，被上訴人係高職畢業，事發時係任職中鋼機械股份有限公
    司，名下有房屋及土地各1 筆及多筆投資；乙○○、丁○○
    及甲○○分別為高職、國小及五專畢業，擔任電焊工、家庭
    主婦及藥師助理，乙○○名下有房屋1 筆、土地3 筆及汽車
    1 輛；甲○○名下有房屋、土地及投資1 筆；丁○○名下無
    財產等情，分據兩造陳述綦詳，並有原審稅務電子閘門財產
    所得調件明細表等在卷可稽（見一審卷第16-33 頁）。
    茲審酌上訴人乙○○、甲○○均為智識成熟之成年人，已有
    相當之社會經歷，自有理性溝通之能力，竟不思循合法、理
    性方式解決紛爭，而以暴力相向傷害被上訴人丙○○，造成
    被上訴人身心極大痛苦，上訴人丁○○、甲○○則以言詞侮
    辱被上訴人，亦造成被上訴人精神上極大痛苦，上述兩造之
    身分、地位等情，認被上訴人因上訴人乙○○、甲○○二人
    之傷害行為，得請求之精神慰撫金以4 萬元為適當，另就上
    訴人丁○○、甲○○公然侮辱之行為，得請求之金額以3 萬
    元為適當。超過部分不予准許。
六、從而，被上訴人依民法第185 條第1 項、第195 條第1 項規
    定，請求被上訴人乙○○、甲○○連帶賠償4 萬元及請求上
    訴人丁○○、甲○○連帶賠償3 萬元，及均自起訴狀繕本最
    後送達上訴人之翌日即97年1 月21日起至清償日止，按年利
    率百分之5 計算之法定遲延利息，自屬正當，原審在此範圍
    內予以准許，並均依職權宣告假執行，並無不當，上訴意旨
    求予就此部分廢棄改判，為無理由，應予駁回。至原審判決
    第二項關於命上訴人丁○○、甲○○連帶給付超過3 萬元本
    息部分，及該部分假執行之宣告，自有未當，此部分丁○○
    、甲○○上訴意旨求予廢棄改判，為有理由，自應由本院將
    原判決此部分廢棄改判如主文第二項所示。
七、據上論結，本件上訴為一部有理由，一部無理由，依民事訴
    訟法第449 條第1 項、第450 條、第79條、第85條第1 項但
    書、第2 項，判決如主文。
中    華    民    國    98    年    3     月    11    日
                              民事第四庭
                                  審判長法官   蔡文貴
                                  法      官   謝靜雯
                                  法      官   黃科瑜
以上正本證明與原本無異。
本判決不得上訴。
中    華    民    國    98    年    3     月    12    日
                                  書  記  官   邱麗莉
                                                     w


司法院資訊處製作；財團法人民間司法改革基金會備份。
